臺灣桃園地方法院刑事判決　　　　　　 99年度簡上字第867號
公　訴　人　臺灣桃園地方法院檢察署檢察官
上　訴　人
即　被　告　蔡徐柏
上列上訴人因恐嚇案件，不服本院99年度壢簡字第1005號中華民
國99年9 月30日第一審刑事簡易判決（聲請簡易判決處刑案號：
臺灣桃園地方法院檢察署98年度偵字第24082 號）提起上訴，本
院管轄第二審之合議庭認為應適用通常程序審判，自為第一審判
決如下（不得為簡易判決之情形，應自為第一審判決）：
    主      文
原判決撤銷。
蔡徐柏無罪。
    理      由
一、證據能力部分：
  (一)按被告之自白，非出於強暴、脅迫、利誘、詐欺、疲勞訊問
    、違法羈押或其他不正之方法，且與事實相符者，得為證據
    ；被告陳述其自白係出於不正之方法者，應先於其他事證而
    為調查，該自白如係經檢察官提出者，法院應命檢察官就自
    白之出於自由意志，指出證明之方法，刑事訴訟法第156 條
    第1 項、第3 項定有明文。準此，被告對檢察官所提渠於警
    詢時及偵查中之供述，其證據能力並無意見，復本院亦查無
    有何顯然不正之方法取得情事，而悖於其自由意志，是被告
    前開供述得為證據，合先敘明。
  (二)次按被告以外之人（包括證人、鑑定人、告訴人、被害人及
    共同被告等）於審判外之陳述雖不符刑事訴訟法第159 條之
    1 至之4 等4 條之規定，而經當事人於審判程序同意作為證
    據，法院審酌該言詞陳述或書面陳述作成時之情況，認為適
    當者，亦得為證據；當事人、代理人或辯護人於法院調查證
    據時，知有刑事訴訟法第159 條第1 項不得為證據之情形，
    而未於言詞辯論終結前聲明異議者，視為有前項之同意，同
    法第159 條之5 定有明文。立法意旨在於傳聞證據未經當事
    人之反對詰問予以核實，原則上先予排除。惟若當事人已放
    棄反對詰問權，於審判程序中表明同意該等傳聞證據可作為
    證據；或於言詞辯論終結前未聲明異議，基於尊重當事人對
    傳聞證據之處分權，及證據資料愈豐富，愈有助於真實發見
    之理念，且強化言詞辯論主義，使訴訟程序得以順暢進行，
    上開傳聞證據亦均具有證據能力。查本件下列所引用之被告
    以外之人於審判外之陳述，因公訴人、被告均表示不爭執其
    證據能力，復本院認其作成之情形並無不當情形，經審酌後
    認為適當，故前開審判外之陳述得為證據，併此敘明。
  (三)另本院以下所引用之非供述證據，均與本件事實具有自然關
    聯性，且核屬書證、物證性質，又查無事證足認有違背法定
    程序或經偽造、變造所取得等證據排除之情事，復經本院依
    刑事訴訟法第164 條、第165 條踐行物證、書證之調查程序
    ，況公訴人及被告對此部分之證據能力亦均不爭執，是堪認
    均有證據能力。
二、聲請簡易判決處刑意旨略以：蔡徐柏因胞兄蔡徐松為徐紀貞
    英毆打致死，認徐紀貞英不具歉意心生不滿，竟基於恐嚇之
    犯意，於民國98年9 月19日下午1 時30分許，在徐紀貞英位
    於桃園縣中壢市仁美新村47號住處前，灑冥紙、丟雞蛋，致
    徐紀貞英及其子徐幼承心生畏懼。因認被告蔡徐伯涉犯刑法
    第305 條第1 項恐嚇罪嫌。
三、按犯罪事實應依證據認定之，無證據不得認定犯罪事實；不
    能證明被告犯罪者，應諭知無罪判決，刑事訴訟法第154 條
    第2 項、第301 條第1 項分別定有明文。次按事實之認定，
    應憑證據，如未能發現確實之證據，或證據不足以證明，自
    不能以推測或擬制之方法，以為裁判基礎；再以犯罪事實所
    憑之證據，無論係直接證據或間接證據，其為訴訟上之證明
    ，須於一般人均不致有所懷疑而得確信為真實之程度，始得
    據為有罪之認定，倘其證明尚未達此程度而尚有合理之懷疑
    存在時，本諸無罪推定原則，自應為被告無罪之諭知。又被
    告否認犯罪事實所持辯解縱使不能成立，除非有確實證據足
    以證明對於被告犯罪已無合理之懷疑外，不能遽為有罪之認
    定；刑事訴訟法規定被告有緘默權，被告基於不自證己罪原
    則，既無供述之義務，亦不負自證清白之責任，不能因被告
    未能提出證據資料證明其無罪，或對於被訴之犯罪事實不置
    可否，即認定其有罪，最高法院92年度台上字第2570號判決
    意旨足資參酌。準此，法院僅有調查而無蒐集證據之義務（
    參見最高法院91年度台上字第5846號判決意旨），而檢察官
    於訴訟上應負提出證據及說服之實質舉證責任，且認定被告
    有罪之證據，須達到使事實審法官有「確信」之心證時，方
    得為被告有罪之判斷。若依負追訴犯罪職責之檢察官所提出
    之證據，尚無法使事實審法官有此程度之心證時，自應為有
    利於被告之認定（參見最高法院92年度台上字第128 號判例
    意旨）。
四、本件公訴人認被告蔡徐柏涉有前開恐嚇罪嫌，無非係以被告
    蔡徐柏於警詢及偵查中之供述、告訴人徐幼承於警詢及偵查
    中之證述、證人戴邦紋之證述及現場照片為其論據。訊之被
    告固不否認與有於上開時、地在徐紀貞英位於桃園縣中壢市
    仁美新村47號住處前丟冥紙，惟堅決否認有何恐嚇犯行，辯
    稱：被告之兄蔡徐松於98年8 月8 日遭被告徐紀貞英等人以
    殘忍手段殺害，而案發地點即在距離徐紀貞英住處不到100
    公尺遠之仁德公園。98年9 月19日下午，被告係赴現場進行
    招魂儀式，並未有丟雞蛋之行為，徐紀貞英住家前之道路乃
    被告進行招魂儀式所必經，且徐紀貞英當天住家大門緊閉，
    徐幼承亦未在現場，本案並無加害之對象。被告當天沿路灑
    冥紙，亦係基於禮俗所為，目的僅係進行將蔡徐松之魂魄召
    回，免其成為孤魂野鬼、祭拜亡魂、祈求亡魂安寧之必要行
    為，被告斷無基於恐嚇之犯意而為灑冥紙之行為等語。
五、經查：
  (一)徐紀貞英前因涉嫌毆打被告蔡徐柏之兄蔡徐松致死，經檢察
    官提起公訴，經臺灣高等法院認定徐紀貞英為址設桃園縣中
    壢市仁美新村76號「玉朝宮」宮主，郭南榮則係向徐紀貞英
    承租上址玉朝宮樓上房間之房客，徐紀貞英因懷疑玉朝宮陸
    續遺失之寶劍1 支及瓦斯桶1 個係長年酗酒之鄰人蔡徐松所
    竊取，故委由郭南榮（綽號「達摩」）代其向蔡徐松探尋。
    郭南榮遂於民國98年8 月6 日下午4 、5 時許，夥同王永輝
    、游仁雄前往蔡徐松位在桃園縣中壢市仁美新村216 號住處
    ，詢問蔡徐松是否有竊取玉朝宮之寶劍及瓦斯桶，因蔡徐松
    否認，郭南榮等3 人遂先行離去。翌日（8 月7 日）下午3
    、4 時許，郭南榮又邀同王永輝、游仁雄前往蔡徐松上開住
    處，並逕自翻找，俟郭南榮在蔡徐松屋內上層隔板發現瓦斯
    桶1 個，質問蔡徐松是否自玉朝宮所竊取，因蔡徐松極力否
    認，郭南榮竟一時氣憤，臨時起意，基於傷害人身體之犯意
    ，雖無置蔡徐松於死之主觀故意，然客觀上可預見蔡徐松因
    長年酗酒，身體較常人虛弱，且頭部為人體重要器官之存在
    ，如其頭部受到毆擊，極易因大腦表面的皮質靜脈，尤其是
    矢狀竇兩旁游離的橋連靜脈損傷，造成硬膜下出血而導致死
    亡結果之可能，主觀上未預見之情況下，仍以近距離面對蔡
    徐松，以右手握拳猛力毆擊蔡徐松左下臉頰1 拳，蔡徐松因
    受重擊旋不支倒臥在沙發上，造成顱內左側硬膜下出血之傷
    害，郭南榮見狀並未將蔡徐松送醫治療，逕自將上開尋得之
    瓦斯桶扛至桃園縣中壢市仁美新村47號徐紀貞英住處供徐紀
    貞英確認，王永輝、游仁雄則繼續留在蔡徐松住處，嗣徐紀
    貞英再與郭南榮一起返回蔡徐松上開住處，由徐紀貞英進屋
    再次向蔡徐松詢問遺失寶劍之下落未果，郭南榮遂要求王永
    輝、游仁雄將蔡徐松帶至桃園縣中壢市○○路上仁德公園予
    以捆綁拷問，4 人即共同基於妨害蔡徐松行動自由之犯意聯
    絡，於同日晚間8 時4 分許，由王永輝、游仁雄在蔡徐松左
    右各牽拉蔡徐松左右手之方式，與徐紀貞英、郭南榮共同強
    押蔡徐松至仁德公園內。抵達公園後，郭南榮並至公園附近
    其玉朝宮住處屋簷下拿取其所有長約4.8 公尺之軟質塑膠水
    管1 條交予游仁雄，其即逕自返家，由游仁雄及王永輝2 人
    共同將蔡徐松反綁在仁德公園內某棵樹上，游仁雄及王永輝
    即暫返回郭南榮所住玉朝宮內飲茶，而徐紀貞英為逼問蔡徐
    松寶劍之下落，繼續留在仁德公園內質問蔡徐松，並徒手揮
    打蔡徐松臉頰數次拷問蔡徐松有無竊取上開寶劍，約5 至10
    分鐘後，游仁雄見當晚因颱風天風雨交加，且天氣寒冷，於
    徵得郭南榮同意後將蔡徐松自樹上鬆綁，蔡徐松因不堪遭綁
    捆及郭南榮先前猛力之毆擊在表示其是冤枉的後即癱軟在地
    。嗣徐紀貞英見蔡徐松狀況不對，遂急返其上開住處取水泥
    推車至仁德公園，命游仁雄及王永輝將蔡徐松扛至該水泥推
    車上，郭南榮及游仁雄即隨同王永輝將蔡徐松推回蔡徐松上
    開住處，徐紀貞英則先騎乘機車返回其上開住處拿取其不知
    情之配偶徐建楚之衣物後，再前往蔡徐松住處與郭南榮、游
    仁雄、王永輝會合，徐紀貞英再命游仁雄及王永輝為蔡徐松
    將淋溼之衣物換下，穿上徐建楚之衣物，並蓋上棉被後，4
    人隨即各自返家離去，然蔡徐松嗣因郭南榮重力毆擊之傷害
    造成其顱內左側硬膜下出血致中樞神經系統衰竭而死亡，迨
    至98年8 月8 日上午7 時20分許，為鄰人羅振起發覺蔡徐松
    已死亡報警處理，經臺灣桃園地方法院檢察署檢察官相驗後
    ，指揮員警繼續偵辦，經調閱蔡徐松住處附近監視錄影器得
    知98年8 月7 日晚間8 時4 分許，係由王永輝、游仁雄在蔡
    徐松左右各牽拉蔡徐松左右手之方式與徐紀貞英等人，將蔡
    徐松帶離蔡徐松住處，乃於同年月12日通知王永輝、游仁雄
    、徐紀貞英到案說明，繼再循線於98年8 月21日，在桃園縣
    中壢市○○○路101 號前拘提郭南榮，並經警在上址玉朝宮
    扣得前述郭南榮所有用以綑綁蔡徐松在仁德公園樹上所用之
    塑膠水管1 條，而查悉上情，故認徐紀貞英共同以非法方法
    剝奪人之行動自由，判處有期徒刑8 月，此有徐紀貞英之臺
    灣高等法院被告前案紀錄表及臺灣高等法院99年度上訴字第
    2314號判決書附卷可稽。
  (二)被告蔡徐柏確有於98年9 月19日下午1 時30分許，在徐紀貞
    英位於桃園縣中壢市仁美新村47號住處前，灑冥紙、丟雞蛋
    之行為，業據證人徐紀貞英本院交互詰問時結證明確；證人
    徐幼承亦於偵查及本院審理時經交互詰問證稱回家時看到現
    場有冥紙與雞蛋，此亦與卷附檢察官所提出及證人徐幼承當
    庭所提出之現場照片相符，應堪採信。被告蔡徐柏於偵查中
    均坦承有灑冥紙、丟雞蛋之行為，於提起本案上訴後時始翻
    異前詞稱僅有灑冥紙，沒有丟雞蛋云云，與現場跡證不符，
    顯係事後辯解卸責之詞，不足採信。
  (三)惟按刑法第305 條之恐嚇罪，所稱以加害生命、身體、自由
    、名譽、財產之事恐嚇他人者，係指以使人生畏怖心為目的
    ，而通知將加惡害之旨於被害人而言（最高法院52年度台上
    字第751 號判例意旨參照），且刑法第305 條所謂致生危害
    於安全，係指受惡害之通知者，因其恐嚇而生安全上之危險
    與實害而言（最高法院26年度渝非字第15號判例意旨參照）
    。從而，刑法第305 條之恐嚇罪之成立，行為人須對於被害
    人為惡害之通知，即向被害人為明確、具體加害上述各種法
    益之意思表示行為，致被害人之心理狀態陷於危險不安，始
    得以該罪名相繩；若行為人所表示者並非以加害生命、身體
    、自由及名譽等事為內容，則尚與該罪之構成要件有間，即
    不得以該罪相繩。再刑法第305 條恐嚇罪之構成要件，除行
    為人主觀上有恐嚇他人之故意外，該通知之內容是否合於刑
    法上恐嚇之內涵，需綜觀被告行為之全部內容而為判斷，萬
    不能僅節錄部分行為或隻字片語，斷章取義認定被告之恐嚇
    犯行。是刑法第305 條恐嚇罪之成立，固不以行為人真有加
    害之意為必要，而被害人是否心生畏懼，亦應本於社會客觀
    經驗法則以為判斷基準。職是，被告之行為，是否屬於惡害
    通知，尚須審酌其為該語言之前因、背景，主客觀全盤情形
    為斷，不得僅由告訴人採取片斷，及僅憑告訴人主觀認定是
    否心生畏怖，即據以認定其是否構成恐嚇罪。
  (四)被告蔡徐柏固有於98年9 月19日下午1 時30分許，在徐紀貞
    英位於桃園縣中壢市仁美新村47號住處前，灑冥紙、丟雞蛋
    之行為，雖據認定如前，惟斯時距被告之兄蔡徐松遭人毆打
    致死之時間僅月餘，被告遭逢手足死於非命之打擊，其悵痛
    及悲憤之激動情緒自尚難平復，觀諸被告該等行為本身，縱
    未盡符合民間招魂禮俗，或可認為係為喚起或加深徐紀貞英
    之愧疚感或罪惡感之抗議行為，惟並未有何具體明確之惡害
    通知或加害內容，衡諸常情，該等行為僅係一般人在痛失親
    人、心有未甘之前提下，所為情緒發洩性之舉措，然究竟係
    對徐紀貞英、徐幼承之生命、身體、自由、財產或名譽諸法
    益中，何種法益將遭受惡害，並不具體、明確，客觀上亦難
    認被告有以致生危害安全之惡害通知徐紀貞英、徐幼承，因
    此被告既無恐嚇罪所定「惡害通知」之行為出現，即使徐紀
    貞英、徐幼承有因被告之行為感到畏怖，亦不得對被告繩以
    恐嚇罪之罪刑。
六、綜上所述，被告所辯既尚非全屬虛詞，復查無其他積極事證
    足認被告有何恐嚇之客觀事實，揆諸首開說明，自難僅因被
    告確有於98年9 月19日下午1 時30分許，在徐紀貞英位於桃
    園縣中壢市仁美新村47號住處前，灑冥紙、丟雞蛋之行為，
    即遽認被告有檢察官所指恐嚇危害安全之犯行，既不能證明
    被告犯罪，揆諸前揭說明，自應諭知被告無罪之判決，以免
    冤抑。又被告聲請傳喚其女蔡郁冰作證，惟蔡郁冰年僅8 歲
    ，其記憶、思考與判斷能力極易受同住大人之左右，且證人
    徐紀貞英、徐幼承均已證稱事發時蔡郁冰並未在場，本件事
    證已明，業據析論如前，故本院認並無傳喚證人蔡郁冰之必
    要，附此敘明。
七、本案既不能證明被告犯罪，揆諸首揭法條及判例意旨，自應
    為被告無罪之判決，原審未察，逕對被告論罪科刑，尚有未
    洽，被告上訴為有理由，應由本院將原判決撤銷。
八、本件檢察官原聲請以簡易判決處刑，惟經本院認有刑事訴訟
    法第451 條之1 第4 項但書第3 款情形，因此改依第一審通
    常程序審理，並為被告無罪之諭知。
據上論斷，應依刑事訴訟法第452 條、第455 條之1 第1 項、第
3 項、第369 條第1 項前段、第364 條、第301 條第1 項，判決
如主文。
本案經檢察官梁光宗到庭執行職務。
中    華    民    國   100    年    2     月    18    日
                     刑事第六庭 審判長法  官  錢建榮
                                      法  官  黃翊哲
                                      法  官  游智棋
以上正本證明與原本無異。
如不服本判決應於收受判決後10日內向本院提出上訴書狀，並應
敘述具體理由。其未敘述上訴理由者，應於上訴期間屆滿後20日
內向本院補提理由書（均須按他造當事人之人數附繕本）「切勿
逕送上級法院」。
                                      書記官  陳育萱
中    華    民    國  100     年    2     月    18    日